臺灣高等法院刑事判決
109年度上訴字第3554號
上  訴  人  臺灣桃園地方檢察署檢察官
被      告  劉長憲




上列上訴人因被告妨害自由案件，不服臺灣桃園地方法院108年
度訴字第345號，中華民國109年7月24日第一審判決（起訴案號
：臺灣桃園地方檢察署107年度偵字第12023號、第21702 號），
提起上訴，本院判決如下：
    主  文
原判決撤銷。
乙○○共同犯私行拘禁罪，累犯，處有期徒刑陸月，如易科罰金，
以新臺幣壹仟元折算壹日。
    犯罪事實
一、乙○○於民國106年5月5日至106年11月5日期間受鄭榮成（另
    為不起訴處分確定）委任向甲○○催討債務，詎於委任期間截
    止前，又要求鄭榮成延長委任契約數月，經鄭榮成同意後，
    因急於完成鄭榮成所委託催討債務，竟與紀昱維(所犯私行
    拘禁罪部分，業據原審法院以109年度簡字第257號判處拘役
    59日，如易科罰金，以新臺幣《下同》折算1日並確定)共同基
    於剝奪他人行動自由之犯意聯絡，於106年12月24日晚間某
    時，由某真實姓名、年籍均不詳、持有門號0000000000之男
    子佯裝有業務要委託甲○○，要約翌（25）日見面，再於106
    年12月25日18時2分許，以上開門號撥打甲○○手機門號00000
    00000約在衛生福利部桃園醫院門口前馬路旁見面，紀昱維
    接續上開犯意，並與少年房○○（90年4月生，真實姓名、年
    籍詳卷，另由臺灣桃園地方法院少年法庭審理）、真實姓名
    年籍不詳綽號「豆花」之成年男子共同基於剝奪他人行動自
    由之犯意聯絡，駕駛車牌號碼0000-00號自小客車，在衛生
    福利部桃園醫院門前馬路，佯稱是客戶要約甲○○上車，一上
    車，紀昱維先將上開自小客車駛至無人管理某釣蝦場，紀昱
    維等3人並向甲○○表示要其還錢，恫稱：「今天沒有處理這
    筆債就要你一隻手一隻腳」等語，商討債務未果，於同日19
    時許，紀昱維駕駛上開自小客車，搭載甲○○、少年房○○、「
    豆花」等人，駛至位於桃園市○○區○○○路0段000號絕色汽車
    旅館302號房，進入房內後，紀昱維脅迫甲○○除了內褲外，
    全身衣物全脫掉，並站在302房內SPA區之花灑下方，指示少
    年房○○及「豆花」輪流、反覆開啟冷水、不讓甲○○睡著等，
    以此強暴、脅迫方式拘禁甲○○行動自由並要脅甲○○提供兄弟
    姊妹、媽媽、妻子等人姓名，以脅迫甲○○返還債務，於翌（
    26）日0時11分許，紀昱維將甲○○受上開全身脫光、淋冷水
    及甲○○提供兄弟姊妹、媽媽、妻子等人姓名等情，以手機攝
    影方式，用微信通訊軟體傳送照片回報予乙○○。嗣於106年1
    2月27日16時14分許，紀昱維離開302號房，少年房○○及「豆
    花」在房內休息，呂永始趁隙徒手將天花板木頭折斷，自天
    花板處爬至頂樓，僅著內褲逃離絕色汽車旅館，旋至警局報
    案，經警查悉上情。
二、案經甲○○訴由桃園市政府警察局桃園分局報告臺灣桃園地方
    檢察署檢察官偵查起訴。　　
　　理  由
壹、程序部分：
    本院援引之下列證據資料（包含供述證據、文書證據等），
    並無證據證明係公務員違背法定程序所取得。又檢察官、被
    告乙○○於原審準備程序、審理時及本院準備程序、審理時，
    對原審及本院所提示之被告以外之人審判外之供述，包括供
    述證據、文書證據等證據，就證據能力均未表示爭執，且迄
    言詞辯論終結前並未聲明異議，亦無顯有不可信之情況與不
    得作為證據之情形，本院審酌上開證據資料製作時之情況，
    尚無違法不當及證明力明顯過低之瑕疵，認為以之作為證據
    應屬適當，是依刑事訴訟法第159條至第159條之5規定，本
    院所引用供述證據及文書證據均有證據能力。
貳、實體部分：
一、事實之認定：
    訊據被告乙○○固坦承受鄭榮成委託向告訴人甲○○催討債務，
    再複委託紀昱維處理上開催討債務事宜之事實，惟矢口否認
    涉有何妨害自由之犯行，辯稱：「鄭榮成委託我向甲○○催討
    債務，但我當時有工作，沒時間收，剛好紀昱維問我有沒有
    工作做 我就跟他說有一個工程債務糾紛，問他要不要收，
    但他怎麼約、怎麼處理，是甲○○跑去警察局我才知道，房○○
    及豆花我都不認識，我跟紀昱維說，如果有收到，利潤都給
    他，我已經沒打算收了。我沒有指示紀昱維應該如何討債，
    也從未見過甲○○本人，紀昱維傳甲○○照片給我時，我在打麻
    將，就沒有回應，但此時我才知紀昱維有妨害告訴人自由，
    我沒有回應，也未加以阻止，但紀昱維之行為與我無關，洵
    無私行拘禁犯行。」云云。經查：
  ㈠被告受鄭榮成委託向告訴人催討債務，再複委託共犯紀昱維
    向告訴人催討債務，紀昱維遂於106年12月25日駕駛車號000
    0-00號自小客車，並搭載共犯少年房○○及「豆花」，共同前
    往桃園醫院門前，邀約告訴人上車，隨即將告訴人帶至某釣
    蝦場，且其中一人向告訴人恫稱：「今天沒有處理這筆債就
    要你一隻手一隻腳」等語；因商討債務未果，遂於同19時許
    ，由共犯紀昱維駕駛上開車輛，搭載告訴人、共犯少年房○○
    及「豆花」，前往絕色汽車旅館302號房，其等進入房內後
    ，共犯被告紀昱維脅迫告訴人除了身著內褲外，其餘衣物全
    脫掉，並站在302房內SPA區之花灑下方，且由共犯少年房○○
    及「豆花」輪流、反覆開啟冷水、不讓告訴人睡著等，以此
    強暴、脅迫方式拘禁告訴人行動自由，並要脅告訴人返還債
    務；再於同年月26日0時11分許，共犯紀昱維將告訴人未穿
    著衣物並淋冷水照片及告訴人所提供親友姓名、資力照片，
    以通訊軟體「微信」傳送被告等情，業據被告供承不諱，核
    與證人即告訴人甲○○於警詢、偵查及原審審理時證述情節相
    符(見偵字第12023號卷一第28至32、86至90頁、卷二第158
    至160頁、原審訴字卷第172至195頁)，並經證人即共犯紀昱
    維於偵查及原審時之陳述、證人鄭榮成於偵查中證述及證人
    房○○、蔡嘉翔於偵查中之證述在卷（見偵卷一第8、9、13、
    14、18、19、140至143、146至148、152、153 頁、偵卷二
    第147、148頁、審訴卷第75、80至83頁、訴字卷第77至87、
    219至231頁），並有車號0000-00號自用小客車車籍資料、
    絕色汽車旅館住宿戶資料、桃園市政府警察局桃園分局刑案
    現場勘查報告(含現場勘察紀錄表、同意書及現場勘察照片5
    4張)、內政部警政署刑事警察局107年3月13日刑生字第1070
    000593號鑑定書、雙向通聯紀錄表、微信對話紀錄、門號00
    00000000手機勘驗畫面、委任契約書、本票、債權憑證及監
    視錄影器翻拍照片7張在卷可稽（見偵卷一第24至27、35至3
    8、39至47、51至81、93、95至97、100、101 、116、117、
    119至122頁、偵卷二第14、15、79至87、124 至130頁），
    足信為真實。
  ㈡證人即告訴人甲○○106年12月27日警詢時指稱：「我接到對方
    電話說要談工作的事，便上車到對方所說的工作地點，車上
    有3人，由他們帶我去旅館，進入旅館後，對方命令我待在
    浴廁，時間長達3天，並叫我脫光衣服用冷水淋我，駕駛（
    即紀昱維）有和老闆聯絡，但我不知道是何人。」等語（見
    偵卷一第28、29頁），又於同年月28日警詢時指稱：「我一
    直在旅館包廂浴室內被限制行動自由，看守2名小弟一直輪
    流從透明玻璃監視我，我打瞌睡時就會用冷水沖我不讓我睡
    覺，迄至106年12月26日，看管我的小弟說老闆『米粉哥』等
    一下會來，要我不能回頭，後來看管我的人要求我轉身面對
    牆壁不能回頭，期間我有看到像閃光燈的光源，我覺得有被
    拍照，而我有偷看到場之『米粉哥』外貌，有看到其頭髮黑色
    微捲，穿著襯衫，打扮像公子哥。」等語（見偵卷一第31頁
    ）、於偵查中結證稱：「…我知道他們的老大叫米粉哥，是
    因為其中坐在副駕駛座跟坐在車後座的那兩位小弟跟我說，
    米粉哥交代不要再跟我說話了…（提示卷內通訊軟體對話內
    容、照片）第58頁也有提到麵線哥，應該就是我剛才說的米
    粉哥，可能我記錯了。」等語（見偵卷二第158 頁背面）、
    於原審審理時結證稱：「當時認識鄭榮成，鄭榮成委託乙○○
    催討債務。紀昱維是負責執行，紀昱維在電話中會叫他『老
    大』。上車後，紀昱維就問我是否有欠人家錢，我回答他沒
    有，他說怎麼可能沒有，沒有的話不可能人家會委託他來跟
    我討債，然後我聽到討債這個字，我就知道是鄭榮成，因為
    當時我跟鄭榮成在打官司，在我還沒被押之前，有一個人打
    電話給我，說他的名字是乙○○，他要處理鄭榮成的債務，電
    話中他自稱是乙○○，我不能確定是不是被告。…(被押)快到
    第3天時，豆花進來跟我說叫我想辦法，他也不想這樣凌虐
    我，他就說不然你想想看有誰可以幫你，…後來房姓少年就
    進來說『麵線哥』等一下要過來，你不要跟他講太多，我當時
    聽到『麵線』這個稱呼是這個時候。」等語（見原審訴字卷第
    172至194頁）。觀之證人甲○○歷次證言，除指示紀昱維、少
    年房○○、豆花等向證人甲○○討債之人之綽號究係「米粉哥」
    或「麵線哥」乙節，證稱可能是其記錯(綽號)了等語外，就
    案發經過情節前後證述大致相符，衡諸證人甲○○與被告素不
    相識，諒無設詞誣攀被告之理，其證言應堪採信。又該指示
    紀昱維、少年房○○、豆花等向證人甲○○討債之男子，不論綽
    號係「米粉哥」或「麵線哥」，均指同一人，酌以共犯紀昱
    維於通訊軟體中傳送之訊息，亦曾提到「麵線哥」，並傳送
    告訴人於上開期間遭限制自由時之照片、訊息予被告（見偵
    卷二第76至87頁），被告雖否認見過告訴人，然被告自承有
    委託紀昱維處理這個債務（見偵卷二第179頁背面），顯見
    被告乙○○確實該指示該指示紀昱維、少年房○○、豆花等向證
    人甲○○討債之男子，證人甲○○則證稱該男子曾至案發現場無
    訛，自難僅以告訴人因誤稱「米粉哥」，即率斷不採用證人
    甲○○之證言，而遽為有利於被告之認定。
　㈢證人鄭榮成於偵查中結證稱：「我有委託債權公司來追討這
    筆錢，債權公司是乙○○。乙○○自稱是債權處理公司的代表人
    ，由他來代表跟我簽約。這是別人介紹的，說他是在處理債
    務，乙○○說可以找人跟著甲○○，並騷擾他，讓他不厭其煩，
    我當時只有跟乙○○說只要不是違法的事情都可以。」等語（
    見偵卷二第121頁背面），且提出之與被告乙○○簽立之委任
    契約書、甲○○簽發之本票、債權憑證附卷可佐（見偵卷二第
    124至130頁）。又證人即共犯紀昱維於原審準備程序陳稱：
    「當初乙○○委託我討債時，他只給我本票多少錢，本票上告
    訴人的住處及地址。聯絡電話是乙○○給我的，他叫我要照本
    票金額收。我有拍甲○○的照片傳送給乙○○，因為我做事情都
    習慣把我現在的經過送給事主，要讓他知道我有在做事，交
    代一下，照片確實是我照的。傳送如偵卷二第84頁的照片給
    乙○○後，他沒有說甚麼。」等語（見原審卷第80至82頁）。
    參諸證人鄭榮成、紀昱維之證言與前述貳、一、㈠項之客觀
    物證相符，並無矛盾，且與被告均無仇怨，其等之證言皆可
    採信。被告亦自承係受鄭榮成之委託向告訴人催討債務，再
    指示共犯紀昱維為之，可信為真。
　㈣被告雖辯稱其將鄭榮成向告訴人催討債務乙事轉委託紀昱維
    ，利潤全歸紀昱維，其未指示紀昱維如何討債，紀昱維之行
    為與其無關云云。惟依被告與鄭榮成簽訂之委任契約第三項
    約定，被告可取得實收債權百分之50為佣金，即被告可獲得
    實收債權半數為報酬，以社會通念，當可想像被告所採用之
    催討債務方式，絕非一般正常手段。衡諸被告所委託代其討
    債之紀昱維於拘禁告訴人後，以手機拍攝告訴人遭其與少年
    房○○及「豆花」3人以全身脫光、淋冷水凌虐之照片及甲○○
    遭其等脅迫所提供兄弟姊妹、媽媽、妻子等人姓名之照片，
    再用微信通訊軟體傳送照片回報被告(見偵卷二第84、85頁)
    乙節，紀昱維既需係向被告報告其向告訴人甲○○催討債務之
    進度，若向告訴人討債務利潤全歸紀昱維，紀昱維豈會向被
    告報告上情？被告又何需親至絕色汽車旅館302 號房瞭解？
    顯然被告係指示紀昱維找人向告訴人催討債務，雙方朋分百
    分之50之利潤(比例不明)，益見被告所辯已轉委託紀昱維，
    利潤全歸紀昱維云云，要與常情有違，不足採信。
　㈤按共同正犯，係共同實施犯罪行為之人，在共同意思範圍內
    ，各自分擔犯罪行為之一部，相互利用他人之行為，以達其
    犯罪之目的，其成立不以全體均參與實施犯罪構成要件之行
    為為要件；參與犯罪構成要件之行為者，固為共同正犯；以
    自己共同犯罪之意思，參與犯罪構成要件以外之行為，或以
    自己共同犯罪之意思，事前同謀，而由其中一部分人實行犯
    罪之行為者，亦均應認為共同正犯，使之對於全部行為所發
    生之結果，負其責任（最高法院92年度台上字第2824號判決
    意旨參照）；共同正犯之意思聯絡，不限於事前有所協議，
    其於行為當時，基於相互之認識，以共同犯罪之意思參與者
    ，亦無礙於共同正犯之成立；亦不以數人間有直接聯絡者為
    限，若於行為當時，以共同犯罪之意思參與，而為間接之聯
    絡者，自包括在內（最高法院73年台上字第1886號判例、88
    年度台上字第1406號判決意旨參照）。
　㈥依目前民間催討債務實情，討債集團成員係以分工合作之方
    式，各自分擔犯罪行為之一部，相互利用他人之行為，以達
    催討債務之目的，即應負共同正犯責任，不必每一階段犯行
    均經參與，且犯意之聯絡，亦不以直接發生者為限，其有間
    接之聯絡者，亦屬之。本件被告乙○○受託催討債務，再委託
    共犯紀昱維向告訴人甲○○催討，其等間已有謀議及分工，而
    依證人紀昱維於上開證述可知，在妨害告訴人甲○○期間所作
    所為，均拍照回報給被告乙○○，而被告乙○○卻未阻止，足認
    其等間有共同私行拘禁剝奪告訴人自由之犯意聯絡及行為分
    擔，以達催討債務之目的，足見被告與紀昱維、少年房○○及
    真實姓名、年籍均不詳、綽號「豆花」之成年男子4人之間
    ，彼此相互配合，以實施對告訴人妨害自由為手段而催討債
    務，被告乙○○與紀昱維等人之行為既在與共犯之犯意聯絡範
    圍內，自應對全部行為之結果負其責任，縱被告乙○○非親自
    出現於上開現場或實際參與所有之環節，然參與犯罪不以熟
    知該犯罪之核心細節或全部輪廓為必要，其對於其他實施之
    人與運作細節未能全然知曉，亦屬常見。被告紀昱維、少年
    房○○及真實姓名、年籍均不詳、綽號「豆花」之成年男子4 
    人，就私行拘禁剝奪告訴人甲○○行動自由乙節，有犯意聯絡
    及行為分擔，自應負共犯正犯之責無誤。
　㈦綜上所述，被告乙○○所辯其已將鄭榮成委託向告訴人催討之
    債務事宜轉委託紀昱維，利潤全歸紀昱維，並未參與本件，
    紀昱維之行為與其無關云云，要屬事後卸責之詞，不足採信
    。本件事證明確，被告與紀昱維、少年房○○及真實姓名、年
    籍均不詳、綽號「豆花」之成年男子共同對告訴人甲○○私行
    拘禁而剝奪行動自由之犯行，洵堪認定，應依法論科。
二、論罪之說明：
  ㈠被告行為後，刑法第302條規定雖於108年12月25日修正公布
    ，並於同年月27日生效施行，然該次修正僅係將罰金刑之刑
    度修正為9,000元以下，此與修正前罰金刑刑度銀元300 元
    以下，依刑法施行法第1條之1第1項、第2項前段規定，罰金
    單位為新臺幣、數額提高30倍後之刑度，兩者並無差異，是
    就被告所涉本案犯行之法定刑度並未修正，實質上並無法律
    效果及行為可罰性範圍之變更，自無新舊法比較之問題，應
    逕行適用裁判時之法律，合先敘明。
　㈡按刑法第302條第1項、第304條第1項及第305條之罪，均係以
    人之自由為其保護之法益，而刑法第302條第1項之罪所稱之
    非法方法，已包括強暴、脅迫或恐嚇等一切不法手段在內。
    因之，如以非法方法剝奪他人行動自由行為繼續中，再對被
    害人施加恐嚇，或以恐嚇之手段迫使被害人行無義務之事，
    則其恐嚇之行為，仍屬於非法方法剝奪行動自由之部分行為
    ，應僅論以刑法第302條第1項之罪，無另成立同法第304條
    或第305條之罪之餘地（最高法院89度台上字第780號判決參
    照）。本件被告與紀昱維、少年房○○及真實姓名、年籍均不
    詳、綽號「豆花」之成年男子共同對告訴人甲○○實施妨害自
    由、私行拘禁之過程中，施以上述恐嚇、強暴、脅迫之行為
    ，已包含於剝奪行動自由之同一意念，為施以強暴脅迫行為
    之當然結果及剝奪行動自由之部分行為，不另論以刑法第30
    5條之恐嚇危害安全罪。是核被告所為，係犯刑法第302條第
    1項之私行拘禁罪。
　㈢被告與紀昱維、少年房○○及真實姓名、年籍均不詳、綽號「
    豆花」之成年男子4人之間，就上開犯行，有犯意聯絡、行
    為分擔，均為共同正犯。
　㈣累犯：
  1.被告前曾因公共危險案件，經臺灣桃園地方法院以104年度
    桃交簡字第3002號判決判處有期徒刑2月，如易科罰金，以
    新臺幣1千元折算1日並確定，於104年12月22日易科罰金執
    行完畢，有本院被告前案紀錄表在卷可稽，其於徒刑執行完
    畢後5年內故意再犯本件有期徒刑以上之罪，為累犯。
　2.本院參諸司法院釋字第775號解釋意旨，審酌前案之犯罪型
    態、罪質、犯罪情節雖與本件不同，惟被告犯前案後，本應
    記取教訓，觀之被告除本件外，於106年、107年間另犯2件
    妨害自由案件，其中臺灣桃園地方法院108年度訴字第737號
    案件，更未遵期到庭經通緝，始到案改分109年度訴緝字第7
    4號案件審理中，有本院被告前案紀錄表附卷可稽，顯見其
    未思慎行，確有對刑罰反應力較為薄弱之情形，依罪刑相當
    及比例原則，應依刑法第47條第1項規定加重其刑。
　㈤另少年房○○為90年4月生，有其戶籍資料查詢結果在卷可佐，
    其為前開犯行之際係未滿18歲之少年；檢察官雖以被告行為
    時係成年人，其與少年房○○共同故意實施上開犯行，應依兒
    童及少年福利與權益保障法第112條第1項前段規定加重其刑
    。惟被告辯稱其不認識少年房○○等語，而被告委託共犯紀昱
    維出面向告訴人催討債務，並不認識少年房○○，少年房○○及
    真實姓名、年籍均不詳、綽號「豆花」之成年男子係由紀昱
    維召集，少年房○○不認識被告等情，業據少年房○○於原審審
    理時證述明確(見原審訴卷第221、222 頁)；被告與房○○既
    互不相識，被告顯不知紀昱維所召集之共犯房○○為未成年人
    ，自無從適用兒童及少年福利與權益保障法第112條第1項前
    段規定加重其刑，檢察官之主張應屬誤會，併予說明。
三、撤銷改判理由及科刑審酌事項：
  ㈠原審就未予詳察，遽為被告乙○○無罪之諭知，即有未洽。檢
    察官執此指摘原判決不當，為有理由，自應由本院將原判決
    予以撤銷改判。
　㈡爰審酌被告除本件妨害自由案件外，另有2件妨害自由案件 
    ，顯未思慎行，乙○○之素行（見本院被告前案紀錄表）、其
    等犯罪動機、目的係為他人向甲○○討債，竟與紀昱維等人共
    同隨意以剝奪他人行動自由之暴力方式，先佯稱要與告訴人
    談債務問題而使告訴人誤信而上車加以恫嚇，再載至汽車旅
    館，造成告訴人於該期間內行動自由遭剝奪，且阻絕告訴人
    對外聯繫，內心恐懼，本件犯罪手段係告訴人遭嚇令全身脫
    光、淋冷水凌虐，並遭脅迫所提供兄弟姊妹、媽媽、妻子等
    人姓名等，被告於犯後否認犯行之態度、剝奪被害人行動自
    由之時間近2日，參與犯罪程度，迄今未賠償告訴人之損害
    及智識程度（國中畢業）、生活狀況（已婚、有1名年約4、
    5歲之幼子、從事汽車買賣，月入20餘萬）等一切情狀，量
    處如主文第2項所示之刑。
據上論斷，應依刑事訴訟法第369條第1項前段、第364條、第299
 條第1項前段，刑法第28條、第302條第1項、第47條第1項、第4
1條第1項前段，判決如主文。
本案經檢察官陳淑蓉起訴，檢察官賴穎穎提起上訴，檢察官張秋
雲到庭執行職務。
中　　華　　民　　國　　109 　年　　11　　月　　24　　日
　　　　　　　　　刑事第十七庭  審判長法　官  鄭水銓 
　　　　　　　　　　　　　　　　　　  法　官  李世華
　　　　　　　　　　　　　　　　　　  法　官  黃雅芬
以上正本證明與原本無異。
如不服本判決，應於收受送達後20日內向本院提出上訴書狀，其
未敘述上訴之理由者並得於提起上訴後20日內向本院補提理由書
（均須按他造當事人之人數附繕本）「切勿逕送上級法院」。
                                      書記官  鄭雅云
中　　華　　民　　國　　109 　年　　11　　月　　24　　日
附錄：本案論罪科刑法條全文　　　　　　　　　　　　　　　
中華民國刑法第302 條：
私行拘禁或以其他非法方法，剝奪人之行動自由者，處5 年以下
有期徒刑、拘役或9 千元以下罰金。
因而致人於死者，處無期徒刑或7 年以上有期徒刑；致重傷者，
處3 年以上10年以下有期徒刑。
第1 項之未遂犯罰之。